【裁判字號】    90,簡上,32
【裁判日期】    900314
【裁判案由】    分割共有物
【裁判全文】
臺灣臺北地方法院民事判決  九十年度簡上字第三二號
    上  訴  人  天○○
    右  一  人  林雯澤律師
    訴訟代理人
    上  訴  人  辛○○      住台北市○○路四四－一號
                戌○○      住.
                未○○      住.
    兼  右二人
    訴訟代理人  酉○○      住.
    上  訴  人  申○○      住台北市○○區○○路四六號五樓
                癸○○      住台北市○○○路○段一七一號三樓之一
    兼  右一人
    訴訟代理人  辰○○      住台北市○○○路○段一七一號三樓之一
    上  訴  人  庚○○      住台北市○○街一六五號四樓
                丑○○      住.
                寅○○      住台北市○○○路○段一九０巷卅八號五樓之二
                午○○      住台北市○○區○○街七十八號四樓
                甲○○      住台北市○○○路五０五號四樓之九
                乙○○      住台北市○○區○○街七十九號五樓
                丙○○      住台北市○○路二０三號三樓之二
                丁○○      住.
    兼右三人
    訴訟代理人  戊○○      住台北市○○區○○街七九號五樓
    上  訴  人  亥○○○    住台北市○○區○○街九十六號
                壬○○      住台北市○○區○○街五十六號三樓
                卯○○      住台北市○○路一００號三樓
                子○○      住台北市○○區○○路一００號
                巳○○      住台北市○○街一七一巷四十一號五樓
                地○○      住台北市○○路○段一０一號十三樓之三
    被上訴人    己○○      住台北縣板橋市○○路○段十五之一號二十樓
    訴訟代理人  陳適庸律師
右當事人間請求分割共有物事件，上訴人對於中華民國八十九年十一月三日本院簡易
庭八十九年度北簡字第二五五三號第一審判決提起上訴，本院判決如左：
    主    文
原判決廢棄，發回原審法院。
    事  實
甲、上訴人天○○方面：
一、聲明：
（一）原判決不利於上訴人之部分廢棄。
（二）右開廢棄部分，被上訴人在第一審之訴應予駁回。
二、陳述：除與原審判決書所載者相同茲予引用外，另補稱：
    上訴人提起本件欠缺權利保護要件，且系爭土地在使用上不可分割。上訴人天○○所分得如附圖所示Ｂ部分，依建築法第四十二條規定，不得為建築用地，原審
    分割方法違反建築法第四十四條及台北市畸零地使用規則第二條，原審之分割方
    法未考慮分割之公平性。
乙、上訴人辛○○、戌○○、未○○及辛○○方面：
一、聲明：
（一）原判決廢棄，發回鈞院簡易庭。
（二）如不發回，請將原判決廢棄，被上訴人在第一審之訴駁回。
二、除與原審判決書所載者相同茲予引用外，另補稱：
    原審上訴人申○○未經合法送達，原審判決分割之方法對上訴人辛○○、戌○○
    極為不利。
三、證據：援用原審之立證方法。
丙、上訴人辰○○、癸○○、庚○○、丑○○、寅○○、午○○、戊○○、甲○○、
    丙○○、丁○○、乙○○、卯○○、巳○○方面：
一、聲明：
（一）原判決廢棄。
（二）被上訴人在第一審之訴應予駁回。
二、除與原審判決書所載者相同茲予引用外，另補稱：
    同意原審所為之分割方法，上訴人辰○○、癸○○、庚○○、丑○○、寅○○、
    午○○、戊○○、甲○○、丙○○、丁○○、乙○○、卯○○、巳○○並未提起
    上訴。
三、證據：援用原審之立證方法。
丁、上訴人申○○、亥○○○、壬○○、陳金舜及地○○方面：
    上訴人申○○、亥○○○、壬○○、陳金舜及地○○未於準備程序期日到庭，亦
    未提出書狀為陳述。
戊、被上訴人方面：
一、聲明：駁回上訴。
二、陳述：除與原審判決書所載者相同茲予引用外，補稱：
    上訴人不同意分割，但土地一直放著無法利用，只要上訴人提出好的分割方法，
    被上訴人即會接受。
三、證據：援用原審之立證方法。
    理    由
一、上訴人辰○○、癸○○、庚○○、丑○○、寅○○、午○○、戊○○、甲○○、
    丙○○、丁○○、乙○○、卯○○、巳○○雖陳明其未提起上訴，然分割共有物
    訴訟，為固有必要共有訴訟，最高法院四十二年台上字第三一八號判例參照。依
    民事訴訟法第五十六條第一項第一款規定，共同訴訟人中一人之行為有利益於共
    同訴訟人者，其效力及於全體。而所謂有利益係指由行為當時形式上觀之，最高
    法院五十二年台上字第一九三０號判例參照。分割共有物訴訟之共同被告一人提
    起上訴，由形式上觀之係有利益於共同訴訟人，則其中一被告上訴之效力及於其
    他被告，應併列為上訴人，最高法院四十年台上字第三一八號判例參照。則原審
    被告辰○○、癸○○、庚○○、丑○○、寅○○、午○○、戊○○、甲○○、丙○○、丁○○、乙○○、卯○○、巳○○、申○○、亥○○○、壬○○、陳金舜
    及地○○雖未聲明上訴，仍應併列為上訴人，合先敘明。
二、按第一審訴訟程序有重大瑕疵者，第二審法院得廢棄原判決，將該事件發回原法
    院。但以因維持審級制度認為必要時為限。民事訴訟法第四百五十一條第一項定
    有明文。此項規定，依同法第四百三十六條之一第三項規定，於簡易訴訟程序之
    第二審上訴程序準用之。
三、查本件上訴人申○○，據被上訴人提出之戶籍謄本，其戶籍地址為「台北市○○
    區○○路四六號五樓」，上訴人申○○於民國七十七年四月一日即遷入該戶籍地
    址。原審八十八年十一月五日調解期日通知書之送達地址為「台北市○○區○○
    路四十四之一號」，依該送達回證所示，係由受僱人辛○○（亦為上訴人）簽收
    （參原審卷第四十二頁）。然辛○○於本院九十年三月五日準備程序期日到庭陳
    稱該調解期日通知書並非伊所簽收，上訴人申○○並未住在台北市○○區○○路
    四十四之一號等語。經本院函台北市政府警察局萬華分局實地查訪，亦回覆申○○並未居住在台北市○○路四十四之一號，此有台北市政府警察局萬華分局九十
    年二月二十二日北市警萬分刑字第九０六０六三三八００號函在卷可稽。原審嗣
    後向上訴人申○○上開台北市○○區○○路四十四之一號地址送達，均以遷移不
    明退回（參原審卷第九十頁、第一七一頁）。上訴人申○○於原審之調解期日、
    言詞辯論期日、履勘期日亦從未到庭（參原審卷第五十一頁、第一０七頁、第一
    二二頁、第一八一頁、第二六五頁）。原審於八十九年九月二十五日即依對上訴
    人申○○為公示送達（參原審卷二０四頁）。
四、對於當事人之送達，有應為送達之處所不明者，受訴法院得依聲請，准為公示送
    達，民事訴訟法第一百四十九條第一項第一款定有明文。本件原審於八十八年十
    一月五日調解期日通知書雖曾經署名為「辛○○」之人收受，然辛○○到庭否認
    該調解通知書為其所簽收，並稱申○○並未居住於該處，該地址復非申○○之戶
    籍地址，經當地警察分局查證上訴人申○○亦確實未居住於該址，而申○○於原
    審均未到庭。原審以嗣後對上訴人申○○「台北市○○區○○路四十四之一號」
    地址送達均以遷移不明退回為由，未對上訴人申○○之戶籍地址為送達，即為公
    示送達，自不符公示送達之要件。再者，原審公示送達之依據係民事訴訟法第一
    百四十九條第一項第一款，然該款必須當事人有聲請時方得為之，然遍觀原審全
    卷並無當事人聲請公示送達之記載，則原審所為該公示送達亦與法律規定不符。
    原審八十九年十月二十七日言詞辯論期日之送達即非合法，原審於該言詞辯論期
    日准被上訴人之聲請為一造辯論判決，然上訴人申○○既未受合法通知，原審所
    為判決於法自有未合。原審所為之訴訟程序有重大瑕疵，而此瑕疵影響當事人之
    審級利益而不適於第二審辯論及裁判。又此分割共有物訴訟，為固有必須共有訴
    訟，需全體共有人始得為之。則為維持當事人審級之利益，自有廢棄原判決，將
    事件全部發回原審法院之必要。爰不經言詞辯論，將原判決廢棄，並將本件發回
    原審法院。
五、據上論結，本件上訴為有理由，依民事訴訟法第四百三十六條之一第三項、第四
    百五十一條第一項前段、第四百五十三條、第四百四十九條第一項，判決如主文
    。
中      華      民      國    九十      年      三      月     十四     日
                              民事第二庭審判長法官  丁蓓蓓
                                              法官  陳婷玉
                                              法官  黃書苑
右為正本係照原本作成
本判決不得上訴
中      華      民      國    九十      年      三      月     十六     日
                                        法院書記官  蔡梅蓮


司法院資訊處製作；財團法人民間司法改革基金會備份。
